【裁判字號】    92,上易,228
【裁判日期】    921231
【裁判案由】    拆屋還地
【裁判全文】
臺灣高等法院臺中分院民事判決  九十二年度上易字第二二八號
      上  訴  人  乙○○
      訴訟代理人  甲○○
      被  上訴人  丙○○
      訴訟代理人  丁○○
右當事人間請求拆屋還地事件，上訴人對於中華民國九十二年三月三十一日臺灣彰化
地方法院九十一年度訴字第一一八一號第一審判決，提起上訴，本院於九十二年十二
月十七日言詞辯論終結，判決如左：
    主    文
上訴駁回。
第二審訴訟費用由上訴人負擔。
    事實及理由
一、本件被上訴人起訴主張：坐落彰化縣彰化市○○段坑子內小段第九七地號土地為
    伊及訴外人吳聯星等人所共有，其上有上訴人所有未經伊及其他共有人同意建造
    之如原判決附圖所示Ａ部分面積○˙○○六五公頃磚造石棉瓦頂平房、Ｂ部分面
    積○˙○一○一公頃石棉瓦頂二層樓建物，上訴人占用系爭土地係無任何權源，
    屬無權占有；訴外人曾福來並非系爭土地原共有人，自無權與全體共有人為分管
    之合意，且系爭土地之全體共有人並未定有分管契約，縱曾福來為系爭房屋之原
    始起造人，上訴人使用系爭土地亦無法律上之權源，為無權占用，上訴人已自承
    系爭建物現為其所有並占有使用，則其對系爭建物有事實上處分權，伊自得請求
    上訴人拆除該建物，爰依民法第七百六十七條及第八百二十一條規定，求為判決
    ：(1)上訴人應將坐落彰化縣彰化市○○段坑子內小段第九七地號土地上如（原判
    決）附圖所示Ａ部分面積○˙○○六五公頃磚造石棉瓦頂平房、Ｂ部分面積○˙
    ○一○一公頃石棉瓦頂二層樓建物拆除後，並將土地交還被上訴人及其他全體共
    有人。(2)願供擔保聲請宣告假執行。答辯之聲明：駁回上訴。
二、上訴人則以：上訴人所有坐落彰化縣彰化市○○段坑子內小段第九七地號土地上
    ，門牌號碼彰化市○○○路二二六號之房屋，原是由該土地共有人之一曾福來，
    於七十五年間依當時該土地共有人間約定之分管位置，於特定土地部分出資建造
    完成，系爭房屋自始即有權占用該土地，嗣於八十九年曾福來將上開房屋出售予
    上訴人，而由上訴人合法取得占有使用之，被上訴人係於八十一年四月七日基於
    買賣原因始取系爭土地之應有部分，惟系爭房屋早已存在於該土地上，並為被上
    訴人所明知，其自應承受前手共有人與其他共有人間所訂立分管契約所負之義務
    ，不得主張系爭房屋係無權占用，而請求上訴人拆屋還地等語置辯。原審為被上
    訴人勝訴之判決，上訴人上訴之聲明：(1)原判決廢棄。(2)右廢棄部分，被上訴人
    在第一審之訴及假執行之聲請均駁回。
三、查被上訴人主張坐落彰化縣彰化市○○段坑子內小段第九七地號土地之使用分區
    編定為公園綠地，該土地為被上訴人及訴外人吳聯星等人所共有，其上有上訴人
    所有並占有使用如原判決附圖所示Ａ部分面積○˙○○六五公頃磚造石棉瓦頂平
    房、Ｂ部分面積○˙○一○一公頃石棉瓦頂二層樓建物等情，業據其提出土地登
    記謄本、地籍圖謄本、土地使用分區證明書各一件為證，並經本院及原法院會同
    彰化縣彰化地政事務所派員至現場勘測，製有勘驗筆錄及彰化縣彰化地政事務所
    九十二年二月十九日複丈成果圖一件在卷足憑，復為上訴人所不爭執，此部分主
    張堪信為真實。
四、上訴人雖辯稱：系爭房屋係原土地共有人之一曾福來所建造，嗣由伊向其購買，
    曾福來與其他共有人原訂有分管契約，因而得於系爭房屋坐落之土地特定位置興
    建房屋，非無權占用云云，並提出房屋稅籍證明書、契稅繳款書、建築改良物買
    賣所有權移轉契約書、系爭土地日據時代謄本等件為證，被上訴人則否認曾福來
    曾與共有人訂立土地分管契約等語。經查，上訴人所提出之上開證據僅得證明上
    訴人曾向曾福來購買系爭房屋及曾福來曾為系爭土地共有人之事實，而系爭土地
    共有人於六十五年間雖曾擬分割系爭共有土地，然因部分共有人無法聯繫而未達
    成協議，土地上雖有部分共有人所興建之建物存在，但共有人並未約定土地之各
    別特定使用範圍，亦未依照應有部分比例占用等情，此經證人即系爭土地共有人
    曾福生於原法院至現場勘驗時證述屬實，曾福生證稱：「．．．我不知道以前有
    訂立分割同意書，但我知道當時因部分共有人無法聯繫上而未完成分割。系爭土
    地上原興建有三合院．．．後來我們就在原有三合院位置上興建樓房，但未約定
    土地之使用方法，亦未依照持分去佔用．．．」等語（見原審卷第四十二頁第十
    三行以下），顯見共有人無合意分管位置甚明。而上訴人就其主張曾福來與原共
    有人間訂有分管契約等情，則始終未提出任何證據，以實其說，是其所辯尚無足
    採，其請求再傳訊證人曾福來、王子銓，惟其等信件均遭退回而無從傳喚。況系
    爭土地使用分區編定為公園綠地，本不得建築，此有土地使用分區證明書一件附
    卷可稽，並經證人蘇錦松到庭證明屬實，是上訴人買受之系爭房屋即為違章建築
    ，自無使用系爭土地之正當權源。上訴人之前手曾福來於系爭土地上興建系爭房
    屋無正當之法律上權源，則上訴人向其購買該房屋，雖已取得對房屋之事實上占
    有處分權，惟上訴人仍無任何權源存在得占用系爭土地，故被上訴人主張上訴人
    為無權占有，自屬有據。
五、又分別共有之各共有人，依其應有部分對於共有物之全部有使用收益權，所謂應
    有部分，係指分別共有人得行使權利之比例，而非指共有物之特定部分，因此分
    別共有之各共有人，得依其應有部分之比例，對共有物之全部行使權利。但共有
    人對共有物之特定部分使用收益，仍須徵得他共有人全體同意，非謂共有人得對
    共有物全部或任何一部有自由使用收益之權利。如共有人不顧他共有人之利益，
    而就共有物之全部或一部任意使用收益，自屬侵害他共有人之權利，他共有人自
    得本於所有權，請求除去其妨害或請求向全體共有人返還其占用部分。（最高法
    院五十七年度台上字第二三八七號判例、六十二年度台上字第一八○三號判例意
    旨參照）。上訴人辯稱被上訴人之前手王子銓於購買曾福來應有部分土地時，即
    未一併購買系爭房屋而仍容忍建物所有人曾福來使用其地並予加建，應足認王子
    銓已默許曾福來繼續使用土地，自屬有權占有云云。惟共有人如未經全體共有人
    之同意，其擅自處分、變更共有物設定負擔時，對其他共有人自不生效力。本件
    系爭土地係屬共有，而共有人間亦未有分管協議，王子銓何有權默許原共有人曾
    福來使用系爭土地之特定部分，上訴人或其前手占有系爭土地之特定部分起造建
    物，既未得其他共有人全體同意，即無合法權源，其後手均為無權占有。被上訴
    人及其他共有人自得本於所有權，請求除去其妨害或請求向全體共有人返還其占
    用部分之土地。
六、至於上訴人抗辯原判決附圖編號Ｂ有部分之房屋並未在系爭彰化市○○段坑子內
    小段第九七號土地內，原判決竟將未建築在系爭土地內之上訴人所有建物判令拆
    除，顯有不當云云，惟查原判決附圖編號Ｂ部分之建物面積○．○一○一公頃係
    指蓋在系爭土地第九七號內之建物面積，並未包括毗鄰系爭土地之保安林地部分
    之面積等情，業經本院於九十二年九月八日會同彰化縣彰化地政事務所勘測時，
    經該所測量人員柯明安證稱屬實，是上訴人稱原判決竟將未建築在系爭土地內之
    上訴人所有建物判令拆除為不當云云，顯有誤會，併此敘明。
七、按所有權人對於無權占有或侵奪其所有物者，得請求返還之；又各共有人對於第
    三人，得就共有物之全部為本於所有權之請求，民法第七百六十七條前段、第八
    百二十一條前段分別定有明文。從而，被上訴人依上開規定請求上訴人應將坐落
    彰化縣彰化市○○段坑子內小段第九七地號土地上如原判決附圖所示Ａ部分面積
    ０˙００六五公頃磚造石棉瓦頂平房、Ｂ部分面積○˙○一○一公頃石棉瓦頂二
    層樓建物拆除後，並將土地交還被上訴人及其他全體共有人，為有理由，應予准
    許。
八、綜上所述，本件被上訴人主張上訴人為無權占有為可採，上訴人所辯均為無可取
    。依所有權之作用及共有人對第三人之權利，被上訴人自得請求上訴人拆屋還地
    。從而，被上訴人本於民法第七百六十七條前段、第八百二十一條規定，請求上
    訴人拆屋還地，並將該土地返還被上訴人及全體共有人（如原判決主文所示），
    為有理由，應予准許。是則原審判決上訴人敗訴，並依兩造之聲請分別為假執行
    及免為假執行之宣告，於法並無不合。上訴意旨指摘原判決不當，求予廢棄改判
    ，為無理由，應予駁回其上訴。
九、據上論結，本件上訴為無理由，依民事訴訟法第四百四十九條第一項、第七十八
    條，判決如主文。
中      華      民      國    九十二    年     十二     月    三十一    日
~B1民事第一庭審判長法  官  林陳松
~B2                法  官  李寶堂
~B3                法  官  王重吉
右為正本係照原本作成。
不得上訴。
~B                書記官  顏子良
中      華      民      國    九十三    年      一      月      二      日
                                                                        Ｂ


司法院資訊處製作；財團法人民間司法改革基金會備份。
